臺灣臺南地方法院民事裁定　九十三年度家救字第二○號
　　聲　請　人　甲○○
　　代　理　人　蔡麗珠律師
右聲請人因與葉華堂間請求返還不當得利事件，聲請訴訟救助，本院裁定如左：
    主      文
聲請駁回。
聲請費用由聲請人負擔。
    理      由
一、聲請意旨略以：聲請人與葉華堂間請求返還不當得利事件，因聲請人向財團法人
    法律扶助基金會台南分會聲請法律扶助獲准，依法律扶助法第六十二條本文規定
    ，經分會准予法律扶助之無資力者，其於訴訟程序中，向法院聲請訴訟救助時，
    應准予訴訟救助，為此爰依法聲請訴訟救助等語。
二、按依民事訴訟法第一百零七條規定，聲請訴訟救助者以當事人無資力支出訴訟費
    用，且訴訟非顯無勝訴之望為其要件；而所謂無資力，係指窘於生活，且缺乏經
    濟信用者而言。法律扶助法第六十二條全文固規定「經分會准予法律扶助之無資
    力者，其於訴訟程序中，向法院聲請訴訟救助時，應准予訴訟救助。但另有不符
    法律扶助事實之證明者，不在此限」，惟法律扶助法之立法目的係為保障人民權
    益，對於無資力或有其他原因，無法受到法律適當保護者，提供必要之法律扶助
    ，業經法律扶助法第一條揭示甚明，況法律扶助法所使用之法條文字係「法律扶
    助」而非「訴訟救助」，準此得接受法律扶助所提供之法律諮詢、調解、和解、
    法律文件撰擬、訴訟或仲裁之代理或辯護等各項法律服務者，不必然即屬民事訴
    訟法第一百零七條規定所謂無資力支出訴訟費用者，亦屬至明之理，是本件聲請
    人固已經財團法人法律扶助基金會聲請法律扶助獲准，惟聲請人所為訴訟救助之
    聲請是否得以准許，仍應視其聲請是否合於民事訴訟法第一百零七條規定之要件
    為斷，合先敘明。
三、次按民事訴訟法第一百零七條所謂當事人無資力支出訴訟費用，並非當事人全無
    財產之謂，當事人雖有財產而不能自由處分者，如無籌措款項以支出訴訟費用之
    信用技能，即為無資力支出訴訟費用，最高法院十八年抗字第一０七號、二十九
    年抗字第一七九號判例意旨足資參酌。申言之，若非取自於自己或家族所必需之
    生活費不能支出訴訟費用，且無籌措款項以支出訴訟費用之信用技能，方能謂之
    為無資力支出訴訟費用。經查：
（一）本件聲請人於民國九十二年度雖僅領有股利及利息所得總額為新台幣（下同）
      九千八百三十一元，惟其名下並有門牌號碼為台南縣善化鎮成功新村二號七樓
      房地，總值五十三萬零五百四十七元，有卷附稅務電子閘門財產所得調件明細
      表一件可稽；而聲請人目前於臺灣土地銀行台南分行尚有活期存款二萬一千三
      百六十五元、定期存款三十八萬元，而該三十八萬元之定期存款，自九十一年
      起至九十三年本院查詢為止，均未動用，此有該分行檢送本院之存款明細及餘
      額相關資料在卷足憑。綜上足見本件聲請人非無資力之人，且其名下有不動產
      ，仍有經濟上之信用，並有周轉、籌措現金之能力至明，本件聲請人訴請返還
      不當得利，經核其應徵第一審裁判費一萬三千七百七十一元，當非聲請人所無
      法籌措負擔。
（二）經本院依職權調閱聲請人向財團法人法律扶助基金會台南分會申請法律扶助之
      相關卷證，該基金會台南分會雖審查認為聲請人合於無資力者之要件，得提供
      全部扶助，惟該分會並未於其審查結果文件中具明聲請人究合於財團法人法律
      扶助基金會無資力者認定辦法第三條規定中何款要件。查上開辦法第三條第二
      款規定，該法第三條所稱每月可處分之收入及可處分之資產低於一定標準者，
      申請人非單身戶，其家庭成員自第三人起，每增加一人，則全家每月可處分之
      總收入即增加一萬元為其計算標準，且平均每人可處分資產在十五萬元以下；
      該法第六條則規定，所謂家庭總收入應計算之人口範圍則包括父母、子女、同
      財共居之親屬、配偶，惟有訟爭關係存在或無扶養事實者，得不適用之。本件
      聲請人合計其家庭人口總數為二人，爰依上開辦法第三條第二款規定計算，由
      於聲請人現住於台南市，是聲請人於符合家庭每月可處分收入在二萬二千元以
      下，且全戶可處分資產在三十萬元以下之條件時，始屬該辦法第三條所謂無資
      力者。經核以雖查無聲請人九十二年度之薪資所得資料，惟聲請人於起訴狀已
      載明「因于姍驊出生後，被告始終未加聞問，原告（即聲請人）需外出工作以
      扶養于姍驊」，似非全無所得；況聲請人在銀行尚有四十餘萬元之存款，再加
      計聲請人名下所有之不動產價值五十三萬零五百四十七元，雖因自住而無法出
      售、出租，但以經濟上之信用，仍足堪以之籌措現金（如抵押借款），是聲請
      人全戶可處分之資產當已逾三十萬元，堪認本件聲請人顯與前開辦法所謂無資
      力者之要件不符。
四、綜上，本件聲請人繳納訴訟費用毋需取自自己或家族所必需之生活費，亦難認其
    缺乏經濟信用，可處分之資產亦高於財團法人法律扶助基金會受法律扶助者無資
    力認定標準，足見聲請人具備周轉籌措現金之能力，揆諸首揭說明，聲請人聲請
    訴訟救助，自與民事訴訟法第一百零七條之法定要件不合，應予駁回。
五、依非訟事件法第八條第一項，裁定如主文。
中　　　華　　　民　　　國　　九十四　　年　　　一　　　月　　　十　　　日
                                臺灣臺南地方法院家事法庭
~B法　　　官　張麗娟
右為正本係照原本作成。
如對本裁定抗告須於裁定送達後十日內向本院提出抗告狀，並應繳納抗告費新台幣一
千元。
中　　　華　　　民　　　國　　九十四　　年　　　一　　　月　　　十　　　日
~B法院書記官　王志銘
